臺灣高等法院臺南分院民事判決
110年度上字第34號
上  訴  人  蘇寶珍  
訴訟代理人  林復華律師
            林柏瑞律師
視同上訴人  蘇琪琇  
            蘇琬茹  
            蘇彩緁  
            蘇啓松  

被  上訴人  蘇建安  
上列當事人間請求返還債務事件，上訴人對於中華民國109年9月
30日臺灣臺南地方法院第一審判決（109年度訴字第498號）提起
上訴，並為訴之追加，本院於110年5月18日言詞辯論終結，判決
如下：
    主  文
上訴及追加之訴均駁回。
第二審及追加之訴訴訟費用由上訴人負擔。
    事實及理由
一、視同上訴人蘇琪琇經合法通知未於言詞辯論期日到庭，爰依
    被上訴人之聲請，由其一造辯論而為判決。
二、按訴之變更或追加，非經他造同意，不得為之。但請求之基
    礎事實同一者，不在此限，民事訴訟法第446條第1項、第25
    5條第1項第2款定有明文。上訴人於原審依民法第478條規定
    及繼承之法律關係，請求被上訴人給付新臺幣（下同）220
    萬元本息予蘇蔡佳蓉之全體繼承人，經原審駁回其請求，上
    訴人不服，提起上訴，並追加依民法第179條前段規定及繼
    承之法律關係請求被上訴人給付220萬元本息予蘇蔡佳蓉之
    全體繼承人，其追加之訴及原訴均係基於蘇蔡佳蓉於民國（
    下同）104年11月25日轉帳220萬元予被上訴人之爭議而生，
    其原因事實有其社會事實上之共通性及關聯性，就原請求所
    主張之事實及證據資料，於追加之訴得加以利用，且無害於
    他造當事人程序權之保障，符合訴訟經濟，可認其請求之基
    礎事實為同一，揆諸前開規定，自應准許。
三、上訴人蘇寶珍起訴主張：兩造為蘇蔡佳蓉之繼承人，蘇蔡佳
    蓉曾於104年11月25日，轉帳220萬元（下稱系爭款項）至被
    上訴人所有帳戶內，系爭款項係蘇蔡佳蓉借予被上訴人，被
    上訴人迄今仍未返還，伊自得依民法第478條規定及繼承之
    法律關係請求被上訴人返還系爭款項予全體繼承人，若法院
    認伊上開消費借貸之主張為不可採，惟被上訴人就系爭款項
    亦屬無法律上之原因而受利益，致蘇蔡佳蓉之其他繼承人受
    有損害，伊亦可依民法第179條前段規定及繼承之法律關係
    ，請求被上訴人將系爭款項返還予蘇蔡佳蓉之全體繼承人。
    原審駁回伊之請求，顯有不當，為此提起上訴，並聲明：㈠
    原判決廢棄。㈡被上訴人應返還被繼承人蘇蔡佳蓉之全體繼
    承人220萬元，及自起訴狀繕本送達翌日起至清償日止，按
    年息5％計算之利息。㈢願供擔保，請准宣告假執行。
四、視同上訴人蘇琬茹主張：系爭款項係蘇蔡佳蓉借予被上訴人
    ，被上訴人應返還系爭款項予蘇蔡佳蓉之全體繼承人云云。
    並聲明：㈠原判決廢棄。㈡被上訴人應返還被繼承人蘇蔡佳蓉
    之全體繼承人220萬元，及自起訴狀繕本送達翌日起至清償
    日止，按年息5％計算之利息。㈢願供擔保，請准宣告假執行
    。
五、視同上訴人蘇琪琇經合法通知未到庭，亦未提出書狀為陳述
    ，然據其於原審之主張則以：系爭款項係蘇蔡佳蓉借予被上
    訴人，被上訴人應返還系爭款項予蘇蔡佳蓉之全體繼承人云
    云。
六、視同上訴人蘇彩緁、蘇啓松主張：系爭款項係蘇蔡佳蓉贈與
    予被上訴人，伊同意原審判決等語。
七、被上訴人則以：系爭款項係蘇蔡佳蓉贈與伊，供伊購買坐落
    臺南市○區○○街000號房地（下稱○○街房地），並非借款，原
    審駁回上訴人之請求，並無不當等語，資為抗辯。並聲明：
    上訴及追加之訴均駁回。
八、兩造不爭執之事實：（本院卷第158頁）
  ㈠蘇蔡佳蓉於108年7月11日死亡，遺有坐落高雄市○○區○○段○○
    段00000○000地號土地、同段510建號建物即門牌號碼高雄市
    ○○區○○○街000巷0號房屋（與土地合稱前開房地）、凱基商
    業銀行股份有限公司（下稱凱基銀行）活期存款40萬184元
    、定期存款32萬元之遺產；兩造為蘇蔡佳蓉之子女，均未拋
    棄繼承，並曾協議前開房地由視同上訴人蘇啓松繼承，業已
    辦理繼承登記完竣，至凱基銀行存款部分迄今仍未達成分割
    協議（原審調字卷第19-25頁、原審訴字卷第59頁）。上訴
    人蘇寶珍事後有向全體繼承人主張撤銷前開協議之意思表示
    。
  ㈡蘇蔡佳蓉曾於104年11月25日自其所有凱基銀行○○分行000000
    00000000號帳戶（下稱系爭帳戶）轉帳220萬元至被上訴人
    所有帳戶內（即系爭款項）。
  ㈢上訴人蘇寶珍曾於108年12月2日以如原證三所示之函文催告
    被上訴人返還220萬元予蘇蔡佳蓉之全體繼承人，經被上訴
    人於同年月3日收受。（原審調字卷第35頁）
九、兩造之爭點：（本院卷第158頁）
  ㈠上訴人蘇寶珍及視同上訴人蘇琪琇、蘇琬茹依繼承之法律關
    係及民法第478 條規定，請求被上訴人給付220萬元予蘇蔡
    佳蓉之全體繼承人，有無理由？
  ㈡上訴人蘇寶珍及視同上訴人蘇琪琇、蘇琬茹依繼承之法律關
    係及民法第179 條規定，請求被上訴人給付220萬元予蘇蔡
    佳蓉之全體繼承人，有無理由？
十、得心證之理由：
  ㈠按當事人主張有利於己之事實者，就其事實有舉證之責任，
    民事訴訟法第277條前段定有明文。次按稱消費借貸者，謂
    當事人一方移轉金錢或其他代替物之所有權於他方，而約定
    他方以種類、品質、數量相同之物返還之契約，民法第474
    條第1 項定有明文。是當事人主張有金錢借貸關係存在，須
    就其發生所須具備之特別要件即金錢之交付及借貸意思表示
    互相一致負舉證之責任，若僅證明有金錢之交付，未證明借
    貸意思表示互相一致者，尚不能認為有金錢借貸關係存在（
    最高法院81年度台上字第2372號判決意旨參照）。本件上訴
    人主張被上訴人有向蘇蔡佳蓉借貸系爭款項之事實，為被上
    訴人所否認，辯稱：蘇蔡佳蓉得知伊購買○○街房地時即有說
    有一筆錢要給伊「相挺（台語）」，伊買完裝修後帶蘇蔡佳
    蓉去看房子時，蘇蔡佳蓉有說要贈與伊系爭款項等語，則依
    上開說明，上訴人對於蘇蔡佳蓉與被上訴人間就系爭款項有
    借貸意思表示互相一致之事實，即應負舉證之責任。
  ㈡上訴人主張蘇蔡佳蓉與被上訴人間就系爭款項有借貸合意之
    事實，固據提出系爭帳戶存摺影本（原審調字卷第27頁至第
    29頁），並以蘇琪琇、蘇琬茹、李宏振、陳石瑞之證述為證
    ，然查：
  ⒈該存摺影本僅能證明有前開金錢交付之事實，至於交付金錢
    之原因出於多端，或為買賣，或為贈與，或因其他之法律關
    係而為交付，不一而足，非謂一有金錢之交付，即得推論授
    受金錢之雙方即屬消費借貸關係，故尚難僅以金錢之交付，
    遽認蘇蔡佳蓉係基於借貸意思而為。
　⒉據蘇琪琇雖原審審理時證稱：伊為蘇蔡佳蓉之女兒，系爭帳
    戶係由蘇蔡佳蓉自行管理支配，蘇蔡佳蓉於106年大年初一
    時，曾在車上告知伊，被上訴人要買房子向其借款220萬元
    ，伊問蘇蔡佳蓉有無立借據，其說自己兒子不需要也不要利
    息，且未約定還款日期；蘇蔡佳蓉過世後，兄弟姐妹於108 
    年10月17日在臺南老家也就是蘇啓松家討論遺產分配事宜，
    當時有提及系爭款項，蘇寶珍覺得是借款，被上訴人沒有說
    系爭款項是借款或贈與，但他當場說不要這筆錢，並同意歸
    還等語（原審訴字卷第162頁至第166頁）；蘇琬茹於原審審
    理時證稱：伊為蘇蔡佳蓉之女兒，系爭帳戶係由蘇蔡佳蓉自
    行管理支配，蘇蔡佳蓉於105 年11月間，在電話中告知伊，
    被上訴人要買房子向其借款220萬元，說是自己兒子，沒有
    簽立借據，也沒有收利息，亦未約定還款日期；蘇蔡佳蓉過
    世當天，蘇寶珍有跟被上訴人提要返還220萬元，被上訴人
    當場說那是媽媽贈與他的；之後兄弟姐妹於108 年10月17日
    在老家討論遺產分配事宜，當時蘇寶珍先提出要被上訴人把
    跟蘇蔡佳蓉借的220萬元返還，被上訴人說是蘇蔡佳蓉贈與
    他，但他後來說要歸還，但要扣除喪葬費等語（原審訴字卷
    第167頁至第171頁）；證人陳石瑞於原審審理時證稱：伊為
    蘇蔡佳蓉之女婿、蘇琪琇之配偶，蘇蔡佳蓉未曾跟伊說過她
    匯款220萬元予被上訴人之原因，是108年大年初一時，被上
    訴人邀請伊夫妻與蘇蔡佳蓉至○○街房地參觀用餐，被上訴人
    提到這個房子花了3,000多萬元，但自有資金不夠，除申請
    貸款外，亦向蘇蔡佳蓉借款220萬元，當時蘇蔡佳蓉有在場
    聽到，也沒有特別反應，印象中也沒有特別說什麼話；有一
    次蘇蔡佳蓉搭乘伊夫妻的車，蘇琪琇有詢問被上訴人跟蘇蔡
    佳蓉借的220萬元會不會還，蘇蔡佳蓉說是借的，且被上訴
    人會還等語（原審訴字卷第175頁至第178頁），則據蘇琪琇
    、蘇琬茹、陳石瑞前開所述，蘇蔡佳蓉似曾於105年11月間
    告知蘇琬茹、於106年大年初一告知蘇琪琇、陳石瑞其有借
    款200萬元予被上訴人之情。
　⒊然據蘇啓松於原法院審理時證稱：伊為蘇蔡佳蓉之兒子，系
    爭帳戶係由蘇蔡佳蓉自行管理支配，蘇蔡佳蓉生前與伊同住
    老家，108年5 、6月間中午，伊與蘇蔡佳蓉一同吃飯，蘇蔡
    佳蓉突然說，她因為蘇琬茹弄牙齒有給她24萬元，問伊有無
    意見，伊說這是媽媽的錢，伊沒有意見，蘇蔡佳蓉又說她給
    被上訴人220萬元買房子，問伊有無意見，伊說這是媽媽的
    錢，伊沒有意見；蘇蔡佳蓉過世百日那天，兄弟姐妹有討論
    遺產分配事宜，當時蘇寶珍先提出要被上訴人把跟蘇蔡佳蓉
    借220萬元返還，印象中被上訴人說這筆錢是蘇蔡佳蓉給他
    的，大家吵得很嚴重，被上訴人沒有說要返還220萬元；媽
    媽為何在104年將錢匯給被上訴人，原因關係伊不清楚，後
    來媽媽才跟伊說這筆錢要給被上訴人買房子等語（原審訴字
    卷第179頁至第184頁）；蘇彩緁於原審審理時證稱：伊為蘇
    蔡佳蓉之女兒，108年4、5月間中午，伊與蘇蔡佳蓉、蘇啓
    松一同吃飯，蘇蔡佳蓉突然說220萬元要送給被上訴人買房
    子用；伊天天跟蘇蔡佳蓉在一起，蘇蔡佳蓉偶爾會講到，蘇
    蔡佳蓉說她有220萬元要給被上訴人買房子，108年以前蘇蔡
    佳蓉就有跟伊講，這筆錢是要給被上訴人買房子，伊說沒意
    見，給兒子是正常的；蘇蔡佳蓉過世百日那天，兄弟姐妹有
    討論遺產分配事宜，當時蘇寶珍先提出要被上訴人把跟蘇蔡
    佳蓉借的220萬元返還，被上訴人說這筆錢是蘇蔡佳蓉要給
    他的，就有爭執，那天只討論220萬元，高雄的房子跟凱基
    完全沒有討論到，沒有任何結論等語（原審訴字卷第185頁
    至第189頁）；證人林碧鈺於原審審理時證稱：伊為蘇蔡佳
    蓉之媳婦，系爭帳戶係由蘇蔡佳蓉自行管理支配，104 年間
    伊夫妻有買房子，過戶完有裝修一段期間，裝修完有帶蘇蔡
    佳蓉去看房子，蘇蔡佳蓉很高興被上訴人工作有成，有餘力
    再買第二間房子，當下就說要給被上訴人220萬元，說是公
    公過世前交代的，因為公公過世前被上訴人還沒成家立業，
    有交代被上訴人有成就的話，希望作父母的有能力可以給他
    ，所以蘇蔡佳蓉才贈與被上訴人；蘇蔡佳蓉過世百日那天，
    蘇寶珍一開始提到要被上訴人還跟蘇蔡佳蓉借的220萬元，
    被上訴人說這筆錢是贈與的，上訴人堅持是借貸，中間有不
    愉快，有討論高雄的房子跟土地要給蘇啓松，凱基的錢說全
    部是上訴人、蘇琪琇、蘇琬茹的，有達成共識的只有高雄的
    房地要給蘇啓松等語（原審訴字卷第192頁至第198頁），則
    由蘇啓松、蘇彩緁、林碧鈺之證述，可知蘇蔡佳蓉曾於108
    年4、5月間或108年5、6月間告知蘇彩緁、蘇啓松要將系爭2
    20萬元款項贈與被上訴人，且於之前亦不止一次告知蘇彩緁
    要將系爭220萬元贈與被上訴人之意，而蘇蔡佳蓉於被上訴
    人購買○○路房屋並裝修後帶其去參觀時，亦曾表示要將系爭
    款項贈與被上訴人之意。
　⒋而據證人李宏振於原審審理時證稱：伊為蘇蔡佳蓉之女婿、
    蘇琬茹之配偶，蘇琬茹在蘇蔡佳蓉過世後跟伊說，蘇蔡佳蓉
    生前借給被上訴人220萬元之事；蘇蔡佳蓉過世後，蘇琬茹
    與其兄弟姐妹於108 年10月17日在老家討論遺產分配事宜，
    當時上訴人蘇寶珍先提出要被上訴人返還向蘇蔡佳蓉借的22
    0萬元，伊只記得被上訴人有反駁，說是蘇蔡佳蓉生前要給
    他的，不是借他的，到最後他說要還等語（原審訴字卷第17
    2頁至第175頁），可知證人李宏振係聽聞證人蘇琬茹轉述始
    知悉蘇蔡佳蓉生前將系爭款項借予被上訴人，並未曾親耳聽
    聞蘇蔡佳蓉告知有關系爭款項匯款予被上訴人之原因，是尚
    難以證人李宏振上開證述內容，認定蘇蔡佳蓉確有借貸之意
    。至證人陳石瑞雖證稱於108年大年初一時，被上訴人有提
    到買大興街房地時有向蘇蔡佳蓉借220萬元云云，然此已為
    被上訴人堅決否認，則當日被上訴人是否果有陳稱其有向蘇
    蔡佳蓉借220萬元之語，亦屬有疑。　
　⒌有關系爭款項蘇蔡佳蓉係出於借貸或贈與之意，蘇琪琇、蘇
    琬茹、陳石瑞三人與蘇啓松、蘇彩緁、林碧鈺三人之證述乃
    互有歧異，審酌蘇琪琇、蘇琬茹、陳石瑞所證稱蘇蔡佳蓉表
    示之時點係在105年11月或106年間，而蘇啓松、蘇彩緁所證
    稱蘇蔡佳蓉表示之時點則係在108年5、6月或108年4、5月間
    ，顯較接近於蘇蔡佳蓉過世之時點，且蘇蔡佳蓉生前係與蘇
    啓松及其家人同居於臺南市○區○○路，蘇啓松及被上訴人每
    月均有給蘇蔡佳蓉生活費1萬元，此據蘇琪琇、蘇琬茹、蘇
    彩緁、林碧鈺、李宏振於原審證述在卷（原審卷第163、168
    、185、193、172頁），又蘇彩緁亦居住於臺南市北區○○路
    ，相較於蘇寶珍居住於臺東縣、蘇琪琇居住於新北市、蘇琬
    茹居住高雄市而言，蘇啓松、蘇彩緁二人與蘇蔡佳蓉之日常
    互動應較蘇寶珍、蘇琪琇、蘇琬茹等人頻繁，應較能明白蘇
    蔡佳蓉之真意為何，再蘇啓松、蘇彩緁同為蘇蔡佳蓉之繼承
    人，若系爭款項果係被上訴人向蘇蔡佳蓉之借款，而得列入
    遺產範圍，蘇啓松、蘇彩緁亦得依其應繼分比例共同繼承，
    衡諸常情，若非蘇蔡佳蓉確有告知其二人系爭款項係贈與被
    上訴人，其二人實無為前開證述之理，上訴人徒以其二人證
    述之時間分別為108年5、6月間、108年4、5月間，及有無一
    起吃飯之陳述互核不符，即謂其二人之證述為不可採云云，
    難認為可採。是以，蘇蔡佳蓉確實曾於108年4至6月間向蘇
    啓松、蘇彩緁表示系爭款項係要贈與被上訴人之意，應堪認
    定。至上訴人主張蘇蔡佳蓉僅係詢問蘇啓松、蘇彩緁之意見
    ，尚未決定是否要將系爭款項贈與被上訴人云云，然父母於
    子女購屋之際，贈與款項以協助子女購屋，乃符合社會常情
    ，蘇蔡佳蓉將系爭款項贈與被上訴人，為免兄弟因此失和，
    而以委婉口氣告知蘇啓松，應符常理，又其與蘇彩緁互動頻
    繁，多次表達將系爭款項贈與被上訴人之意，自足認蘇蔡佳
    蓉之真意確為贈與，上訴人前開主張，為不可採。
　⒍至上訴人雖以被上訴人係於104年11月26日以買賣為原因，而
    登記取得○○街房地所有權，系爭款項則係於104年11月25日
    即匯款予被上訴人，被上訴人稱蘇蔡佳蓉係於買完房子裝修
    後表示要贈與系爭款項，與○○路房地登記日期不符，足認系
    爭款項係被上訴人向蘇蔡佳蓉所借貸云云，然綜觀被上訴人
    歷次陳述，其係陳稱蘇蔡佳蓉於知道其要買房子時，當下有
    說這是其父親要贊助其的，後來房子買了之後將近一年裝潢
    期間，其帶蘇蔡佳蓉去看房子，蘇蔡佳蓉都有陸陸續續有提
    到贈與給其很有價值等語（本院卷第157、191頁），是以，
    自難以系爭款項匯款日期在○○街房地登記日期之前一日乙節
    ，遽以認定系爭款項係屬借款。
　⒎此外，上訴人復未提出其他證據足證蘇蔡佳蓉與被上訴人間
    就系爭款項有借貸意思表示互相一致，蘇蔡佳蓉係基於消費
    借貸關係，始交付系爭款項予被上訴人之事實，難認上訴人
    已盡舉證之責。是上訴人蘇寶珍及視同上訴人蘇琪琇、蘇琬
    茹依繼承之法律關係及民法第478 條規定，請求被上訴人給
    付220萬元予蘇蔡佳蓉之全體繼承人，即屬無據，不應准許
    。
　⒏至上訴人主張被上訴人於108年10月17日當天已承諾要歸還22
    0萬元云云，然已為被上訴人所否認，而綜觀前開證人之證
    詞，僅得認兩造就此有生爭執，難認已有達成返還之合意，
    是上訴人此部分主張，亦不可採，併此敘明。　
　㈢按不當得利依其類型可區分為「給付型之不當得利」與「非
    給付型不當得利」，前者係基於受損人之給付而發生之不當
    得利，後者乃由於給付以外之行為（受損人、受益人、第三
    人之行為）或法律規定或事件所成立之不當得利。在「給付
    型之不當得利」，應由主張不當得利返還請求權人（受損人
    ），就不當得利成立要件中之「無法律上之原因」負舉證責
    任（最高法院100年度台上字第899號民事裁判參照）。承前
    所述，上訴人並無法舉證證明蘇蔡佳蓉與被上訴人間就系爭
    款項有借貸意思表示互相一致，蘇蔡佳蓉係基於消費借貸關
    係，而交付系爭款項予被上訴人之事實，而由蘇啓松、蘇彩
    緁之證述，可認蘇蔡佳蓉之真意乃係將系爭款項贈與被上訴
    人，上訴人就被上訴人受領系爭款項乃「無法律上原因」，
    並未舉證證明之。從而，上訴人蘇寶珍及視同上訴人蘇琪琇
    、蘇琬茹依繼承之法律關係及民法第179條規定，請求被上
    訴人給付220萬元予蘇蔡佳蓉之全體繼承人，亦屬無據，不
    應准許。
十一、綜上所述，上訴人及視同上訴人依繼承之法律關係及民法
    第478條規定，請求被上訴人給付220萬元予蘇蔡佳蓉之全體
    繼承人，及自起訴狀繕本送達之翌日起至清償日止，按年息
    5％計算之利息，非屬正當，不應准許。從而原審所為上訴人
    敗訴之判決，並無不合。上訴論旨指摘原判決不當，求予廢
    棄改判，為無理由，應駁回其上訴。又其追加依據繼承之法
    律關係及民法第179條規定請求被上訴人給付220萬元本息部
    分，亦屬無據，不應准許，其追加之訴及假執行之聲請，均
    應予駁回。
十二、本件事證已臻明確，兩造其餘之攻擊或防禦方法及所用之
    證據，經本院斟酌後，認為均不足以影響本判決之結果，爰
    不逐一論列，附此敘明。
十三、據上論結，本件上訴及追加之訴為無理由，依民事訴訟法
    第463條、第385條第1項前段、第449條第1項、第78條，判
    決如主文。
中　　華　　民　　國　　110 　年　　6 　　月　　8 　　日
                  民事第四庭    審判長法  官  翁金緞

                                      法  官  黃義成

                                      法  官  藍雅清
上為正本係照原本作成。
上訴人如不服本判決，應於收受送達後20日內向本院提出上訴書
狀，其未表明上訴理由者，應於提出上訴後20日內向本院補提出
理由書狀（均須按他造當事人之人數附繕本），上訴時應提出委
任律師或具有律師資格之人之委任狀；委任有律師資格者，另應
附具律師資格證書及釋明委任人與受任人有民事訴訟法第466條
之1第1項但書或第2項（詳附註）所定關係之釋明文書影本。如
委任律師提起上訴者，應一併繳納上訴審裁判費。
被上訴人不得上訴。
中　　華　　民　　國　　110 　年　　6 　　月　　8 　　日

                                      書記官  陳筱婷
【附註】
民事訴訟法第466條之1：
⑴對於第二審判決上訴，上訴人應委任律師為訴訟代理人。但上
  訴人或其法定代理人具有律師資格者，不在此限。
⑵上訴人之配偶、三親等內之血親、二親等內之姻親，或上訴人
  為法人、中央或地方機關時，其所屬專任人員具有律師資格並
  經法院認為適當者，亦得為第三審訴訟代理人。
民事訴訟法第466條之2第1項：
上訴人無資力委任訴訟代理人者，得依訴訟救助之規定，聲請第三審法院為之選任律師為其訴訟代理人。